【裁判字號】    99,上易,28
【裁判日期】    990331
【裁判案由】    偽造文書
【裁判全文】
臺灣高等法院高雄分院刑事判決          99年度上易字第28號
上  訴  人
即  被  告  甲○○
上列上訴人因被告偽造文書案件，不服臺灣高雄地方法院98年度
訴緝字第138號中華民國98年10月26日第一審判決（起訴案號：
臺灣高雄地方法院檢察署94年度偵字第5504、12642 、20839 號
），提起上訴，本院判決如下：
    主  文
原判決撤銷。
甲○○共同犯行使使公務員登載不實文書罪，處有期徒刑捌月，
減為有期徒刑肆月，如易科罰金，以銀元壹佰元即新臺幣參佰元
折算壹日。
    事  實
一、甲○○貪圖人頭老公費及免費出國之食宿招待，與為經營「
    西湖春理容院」（位於高雄縣林園鄉○○路○段260 號）而
    需引進外籍女子從事性交易之涂榮戰（另案通緝中），及負
    責為涂榮戰引進外籍女子之馬智能（另案經臺灣高等法院高
    雄分院判處有期徒刑2 年4 月，減為有期徒刑1 年2 月），
    共同基於行使使公務員登載不實公文書之犯意聯絡，約定由
    涂榮戰經由馬智能提供金額不詳之人頭老公費及免費之出國
    食宿招待，由馬智能帶領甲○○於民國93年8 月23日，在柬
    埔寨王國與上開三人有犯意聯絡而無結婚真意之柬埔寨籍女
    子紀美香（MISEAN CHY，未據檢察官提起公訴）辦理結婚手
    續，待取得柬埔寨王國所頒之「結婚證明書」後，再持之前
    往我國外交部駐越南臺北經濟文化辦事處（下稱我國駐越南
    辦事處）辦理驗證手續，復持經我國駐越南辦事處驗證之「
    結婚證明書」，於同年9 月21日前往南投縣草屯鎮戶政事務
    所申請辦理結婚登記，使不知情之承辦公務員，將上開不實
    事項登載於戶籍之公文書，致生損害於戶政機關對於戶籍資
    料管理之正確性；嗣紀美香再經由馬智能等人之協助，於同
    年10月4 日持上述使公務員登載不實之戶籍謄本，向我國駐
    越南辦事處申請以「依親」為由，核發居留簽證而行使之，
    經該承辦公務員為實質審查後，仍誤發居留簽證予紀美香，
    紀美香即於同年10月6 日持居留簽證自高雄小港機場入境，
    並即被帶至涂榮戰所經營之前開「西湖春理容院」，由涂榮
    戰安排從事性交易。嗣於94年1 月5 日上午11時許，為警循
    線查獲。
二、案經高雄縣政府警察局報請臺灣高雄地方法院檢察署檢察官
    偵查起訴。
    理  由
壹、程序方面
    本件被告甲○○所犯係死刑、無期徒刑、最輕本刑為3 年以
    上有期徒刑以外之罪，其於本院準備程序及審理程序中就被
    訴事實為有罪之陳述，經審判長告知簡式審判程序之旨，並
    聽取公訴人、被告之意見後，本院認為適宜進行簡式審判程
    序，合先敘明。
貳、實體方面
一、被告甲○○於上開時間、地點與紀美香辦理假結婚，並辦理
    如事實欄所載之驗證、結婚登記、居留簽證等手續，而使紀
    美香入境臺灣，及在越南並未見過紀美香，亦未與紀美香發
    生關係，紀美香從越南至高雄小港機場即由涂榮戰帶走等事
    實，業據其於本院審理中坦承不諱( 見本院卷第33、34、36
    、44頁) 。
二、上情並經證人馬智能於警詢證稱略：伊受涂榮戰委託代辦假
    結婚，引進柬埔寨女子來臺坐檯陪酒或接客賣淫，被告係伊
    所提供之人頭丈夫，由伊從小港機場帶被告到柬埔寨辦理結
    婚，並至我國駐越南辦事處辦理驗證等語（見警(五)卷第104
    至110 頁、），核與證人毛珍婷證稱略以：伊為柬埔寨人，
    被騙可至臺灣卡拉OK上班唱歌，接著被安排假結婚，並帶至
    越南辦手續，到臺灣即被送至「西湖春理容院」，在那裡被
    強迫接客賣淫，紀美香是柬埔寨女子，也被送到「西湖春理
    容院」等語（見警(一)卷第228 至236 頁、第246 至248 頁）
    大致相符。
三、亦與證人涂榮戰於警詢亦供證稱：紀美香人頭丈夫甲○○是
    馬智能找的，伊全權委託馬智能之男子代為辦理，柬埔寨女
    子紀美香是93年10月6 日入境，由伊本人至機場將人接走帶
    至伊西湖春理容院店裡等語相合（見偵三卷第15、16頁) 。
    此外，並有紀美香之申請人簽證資料、中華民國簽證申請表
    、全民體檢表、經我國駐越南辦事處驗證之結婚證明書、戶
    籍謄本、出生證明書、文件證明或驗證申請表、交往經過書
    及切結保證書各1 份附卷可稽（見均附於警(三)卷最後），是
    被告有事實欄所載與紀美香辦理假結婚，並辦理如事實欄所
    載之驗證、結婚登記、居留簽證等手續，而使紀美香入境臺
    灣，入境後紀美香並未與被告共同生活之事實，應可認定。
四、再依證人馬智能上開證述內容，其本身亦涉犯行使使公務員
    登載不實文書之犯行，如非事實自無自陷於罪之必要，證人
    毛珍婷僅係就其在「西湖春理容院」所見所聞為供述，亦無
    故為不實證述之必要，是所證均堪信為真實，而依證人馬智
    能所證，被告確係為引進柬埔寨女子入台賣淫之人頭老公，
    非與紀美香確有結婚之意，參酌證人毛珍婷證述紀美香確被
    送至「西湖春理容院」，及被告自於原審及本院亦自承入台
    接機後，均未與紀美香共同生活等語（見原審訴緝卷第50頁
    、本院卷第32頁），是本件被告顯有貪圖涂榮戰、馬智能所
    提供人頭老公費及免費出國食宿，前往柬埔寨辦理假結婚，
    並配合辦理各種手續使柬埔寨女子紀美香取得入台簽證進入
    臺灣之事實，從而本件事證明確，被告確有事實欄所載之犯
    行，堪以認定。
五、新舊法之比較適用：
    被告甲○○行為後，刑法業於94年2 月2 日修正公布部分條
    文，並於95年7 月1 日施行。依修正後刑法第2 條第1 項規
    定「行為後法律有變更者，適用行為時之法律。但行為後之
    法律有利於行為人者，適用最有利於行為人之法律」，此條
    規定與刑法第1 條罪刑法定主義契合，係規範行為後法律變
    更所生新舊法律比較適用之準據，是刑法第2 條本身雖經修
    正，尚無比較新舊法之問題，應一律適用裁判時之現行刑法
    第2 條，以決定適用之刑罰法律，先予敘明。又本次修正涵
    蓋之範圍甚廣，故比較新舊法時，應就罪刑有關之共犯、牽
    連犯、連續犯、有無累犯加重、自首減輕暨其他法定加減原
    因與加減例等一切情形，綜其全部罪刑之結果而為比較，有
    最高法院95年5 月23日95年度第8 次刑庭會議決議可資參照
    。茲就本案有關之新舊法比較部分，臚列如下：
  (1)被告行為後，刑法第33條第5 款關於罰金刑之規定業經修正
    ，修正前刑法第33條第5 款規定：「罰金：1 元（銀元）以
    上」，並依現行法規所定貨幣單位折算新臺幣條例規定，以
    銀元1 元折算新臺幣3 元，修正後刑法第33條第5 款則規定
    ：「罰金：新臺幣1000元以上，以百元計算之」，惟修正後
    刑法第33條第5 款所定罰金刑最低數額，較之修正前提高，
    自以修正前刑法第33條第5 款規定較有利於被告陳永銘。
  (2)關於共同正犯部分，修正前刑法第28條規定：「2 人以上共
    同實施犯罪之行為者，皆為正犯」，修正後則規定為「2 人
    以上共同實行犯罪之行為者，皆為正犯」，依修法意旨乃為
    強調個人責任，及犯罪係處罰行為，而非處罰行為人之思想
    或惡性，即重視客觀之犯罪行為，故有修正共同正犯之參與
    類型，確定在「實行」概念下之共同參與行為，始成立共同
    正犯，以別於舊法時代將「實施」2 字涵蓋陰謀、預備、著
    手、實行之概念在內。經比較新舊法結果，修正後刑法對於
    共同正犯之規定較為限縮，自以適用修正後刑法對於被告較
    為有利。
  (3)綜合上述各條文修正前、後之比較，以被告行為時即95 年7
    月1 日修正施行前之刑法，較有利於被告，自應依修正後刑
    法第2 條第1 項前段規定，適用修正前刑法之相關規定予以
    論處。
六、按戶政機關製作之戶籍謄本，屬公務員職務上所掌之公文書
    ，而被告以「假結婚」之方式，使戶政機關不知情之承辦員
    經形式審查後，登載不實事項於戶籍謄本，使柬埔寨籍女子
    得持戶籍謄本辦理居留簽證而加以行使，足以生損害於戶政
    機關對於戶籍資料管理之正確性。是核被告所為，係犯刑法
    第216 條、第214 條之行使使公務員登載不實文書罪。被告
    使公務員登載不實之低度行為，為行使使公務員登載不實文
    書之高度行為所吸收，不另論罪。被告就前揭行使使公務員
    登載不實文書之犯行，與涂榮戰、馬智能及紀美香間有犯意
    聯絡及行為分擔，應依修正前刑法第28條之規定論以共同正
    犯。又我國駐越南辦事處公務員雖就前開內容不實柬埔寨王
    國之結婚證明書為驗證，惟僅係形式上就該外國公文書簽字
    之真正予以驗證，未涉及是否有結婚真意之實質判斷，故該
    等驗證尚不構成刑法第214 條之使公務員登載不實文書罪（
    最高法院73年台上字第1710號判例意旨參照），是公訴意旨
    就此部分之敘述容有誤會，應予指明。
七、原審以被告事證明確，予以論罪科刑，固非無見，惟查被告
    甲○○雖曾於96年3 月21日，經原審以96雄院隆刑璁緝字第
    265 號通緝在卷（見原審(二)卷第207 頁），惟於96年3 月27
    日即為警在台中縣大里巿福大北路33號查獲，經原審訊問後
    ，以新台幣1 萬元交保，並撤銷通緝，有台中縣警察局霧峰
    分局緝案件移送書、原審96年3 月27日訊問筆錄、歸案證明
    書、原審96年3 月30日雄院隆刑璁銷字第305 號撤銷通緝稿
    附卷可按( 見原審(二)卷第229 、243 、246 、251 頁) ，嗣
    原審審理中，又於97年4 月16日，再經原審以97雄院隆刑璁
    緝字第0443號通緝在卷( 見原審(五)卷第223 、224 頁) ，於
    98年9 月3 日為警在台中縣太平巿再度查獲後，經原審訊問
    後，亦於98年10月16日以雄院高刑璁銷字第903 號撤銷通緝
    稿附卷可稽( 見原審訴緝卷第6 、32頁) ，上開被告第一次
    通緝、緝獲之時間均在中華民國九十六年罪犯減刑條例96年
    7 月16日施行前，第二次通緝、緝獲時間則在上開減刑條例
    施行以後，而中華民國九十六年罪犯減刑條例第5 條係規定
    ：「本條例施行前，經通緝而未於中華民國96年12月31日以
    前自動歸案接受偵查、審判或執行者，不得依本條例減刑」
    ，是被告上開二次之通緝、緝獲並非前揭條例第5 條所處理
    之對象，自不受該條例第5 條之限制，應可予以減刑；詎原
    審以被告前於96年3 月21日，經原審以雄院隆刑璁緝字第26
    5 號通緝在卷，嗣至98年9 月3 日始經警緝獲歸案，而遽認
    被告係於中華民國96年罪犯減刑條例96年7 月16日施行前即
    經通緝，復未於96年12月31日以前自動歸案接受審判，不得
    依該條例之相關規定減刑云云，自有適用法則不當之違誤。
    被告上訴意旨，以原審量刑太重，指摘原判決不當，雖無理
    由，惟原判決既有上開可議之處，自屬無可維持，應由本院
    撤銷改判。
八、爰審酌被告甲○○為貪圖私利，竟同意擔任人頭丈夫，並配
    合涂榮戰及馬智能以假結婚之方式非法引進柬埔寨籍女子來
    臺賣淫，其間並至戶政事務所辦理結婚登記，足生損害於戶
    政機關對於戶籍資料管理之正確性，所為敗壞社會善良風俗
    ，於原審否認犯行，犯後態度不佳，有多次犯罪紀錄，素行
    非佳，有臺灣高等法院被告前案紀錄表附卷可稽（見原審訴
    緝卷第55至58頁），及其犯罪動機、目的、手段及所生損害
    等一切情狀，量處如主文第二項所示之刑，以資懲戒。
九、又被告甲○○之犯罪時間係在96年4 月24日以前，符合中華
    民國96 年 罪犯減刑條例第2 條第1 項第3 款、第3 條第1
    項第15款所定減刑條件，如前所述，爰依法減其宣告刑二分
    之一，並斟酌被告年齡、犯罪情節、家庭狀況、經濟能力、
    輕度視障，有身心障礙手冊可按（見本院卷第52頁) 等情狀
    ，就其所處之刑諭知，如主文第2 項所示易科罰金之折算標
    準。
十、再被告於行為時之刑法第41條第1 項前段原規定：「犯最重
    本刑為5 年以下有期徒刑以下之刑之罪，而受6 個月以下有
    期徒刑或拘役之宣告，因身體、教育、職業、家庭之關係或
    其他正當事由，執行顯有困難者，得以1 元以上3 元以下折
    算一日，易科罰金。」被告行為時之易科罰金折算標準，業
    據刪除前罰金罰鍰提高標準條例第2 條前段規定，就其原定
    數額提高為100 倍折算1 日，則本件被告行為時之易科罰金
    折算標準，應以銀元100 元以上、300 元以下折算1 日，經
    折算為新臺幣後，應以新臺幣300 元以上、900 元以下折算
    為1 日。惟95年7 月1 日施行之刑法第41條第1 項前段則規
    定：「犯最重本刑為5 年以下有期徒刑以下之刑之罪，而受
    6 個月以下有期徒刑或拘役之宣告者，得以新臺幣1,000 元
    、2,000 元或3,000 元折算1 日，易科罰金。」，比較修正
    前後之易科罰金折算標準，以95年7 月1 日修正公布施行前
    之規定，較有利於被告，則應依刑法第2 條第1 項前段，適
    用修正前刑法第41條第1 項前段、及刪除前罰金罰鍰提高標
    準第2 條規定，諭知易科罰金之折算標準。
據上論結，應依刑事訴訟法第369 條第1 項前段、第364 條、第
299 條第1 項前段，第273 條之1 ，刑法第2 條第1 項前段、第
216 條、第214 條、修正前刑法第28條，第41條第1 項前段、刑
法施行法第1 條之1 ，刪除前罰金罰鍰提高標準條例第2 條，中
華民國96年罪犯減刑條例第2 條第1 項第3 款、第7 條、第9 條
，判決如主文。
本案經檢察官姜麗儒到庭執行職務。
中    華    民    國    99    年    3     月    31    日
                 刑事第九庭     審判長法  官  莊秋桃
                                      法  官  范惠瑩
                                      法  官  田平安
以上正本與原本無異。
本件不得上訴。
中    華    民    國    99    年    3     月    31    日
                                  書  記  官  張宗芳
附錄本件判決論罪科刑法條：
附錄本件判決論罪科刑法條：
刑法第214 條
明知為不實之事項，而使公務員登載於職務上所掌之公文書，足
以生損害於公眾或他人者，處 3 年以下有期徒刑、拘役或 5 百
元以下罰金。
刑法第216條
行使第 210 條至第 215 條之文書者，依偽造、變造文書或登載
不實事項或使登載不實事項之規定處斷。

司法院資訊處製作；財團法人民間司法改革基金會備份。
